臺灣高等法院臺南分院刑事判決　　　　　九十年度交上易字第一八八二號　　　Ｇ
　　　上　訴　人　台灣嘉義地方法院檢察署檢察官
　　　被　　　告　甲　○　○
　　　選任辯護人　王　秀　哲
右上訴人因被告過失傷害案件，不服臺灣嘉義地方法院九十年度交易字第二○三號中
華民國九十年十月十八日第一審判決（起訴案號：臺灣嘉義地方法院檢察署九十年度
偵續字第一五號），提起上訴，本院判決如左：
      主      文
上訴駁回。
      理      由
一、公訴意旨略以：被告甲○○於民國八十九年六月二十四日凌晨四時許，駕駛車牌
    號碼ＳＷ─八二００號自用小客車，沿省道台一線公路由南往北方向行駛，途經
    嘉義縣水上鄉龍德村七五之六二號前，理應注意車輛行駛時，駕駛人應注意車前
    狀況，隨時採取必要之安全措施，及該路段限速為（時速）五十公里，而依當時
    情形，又無不能注意之情事，竟疏於注意，以時速約六十五公里行駛，且未注意
    車前狀況，隨時採取應變措施，適有行人即被害人羅明哲由中央分隔島穿越道路
    ，亦疏未注意有甲○○駕駛之自用小客車駛來，與小客車正面撞擊，羅明哲因此
    受有頭部外傷、顱內出血等傷害，因認被告涉犯刑法第二百八十四條第一項後段
    之過失致重傷罪嫌。
二、公訴意旨認被告涉犯上開過失致重傷罪嫌，係以：「經查羅明哲所受傷勢，（已
    ）提出診斷證明書為證，雖其未走行人穿越道，而自分隔島穿越，固有過失之處
    ，然經查分隔島上之樹木，距離地面有一‧二公尺，有勘驗筆錄及相片可稽，而
    羅明哲之高度有一‧七二公尺，業據乙○○供述在卷，另被告所駕駛之車輛車高
    一‧九七公尺，有汽車新領牌照登記書可稽，【則被告坐於車內，應可望及羅明
    哲在分隔島欲穿越道路情形】。
        復查【該地限速五十公里】，而被告所遺留之煞車痕跡達二三‧四公尺，並
    有道路交通事故調查報告表可按，依據『一般公路汽車煞車距離、行車速度對照
    表』觀之，【被告之速度應已達六十五公里左右】，雖被告事後否認該煞車痕跡
    為其所遺留，惟觀諸現場圖所示，煞車痕跡尾端連接有血跡，且被告於初訊時坦
    承時速五、六十公里，最快不超過七十公里等情，該煞車痕跡應為被告所遺留無
    誤。
        按車輛行駛時，駕駛人應注意車前狀況，【隨時】」採取【必要之安全措施
    】及行車速度應依標誌規定，道路交通安全規則第九十三條第一項、第九十四條
    第三項定有明文，被告駕車自應注意上述道路交通安全規定，且依當時路狀，又
    無不能注意之情形，竟疏不注意為之，以致肇事，致人受重傷，被告應有過失，
    雖本件羅明哲疏未注意任意穿越道路，與有過失，然仍不能因其之過失，而解免
    被告之罪責，且被告之過失駕駛行為，核與羅明哲之受傷間，具有相當因果關係
    ，事證明確」等語為主要論據。
三、按犯罪事實應依證據認定之，無證據不得推定其犯罪事實；又不能證明被告犯罪
    者，應諭知無罪之判決；刑事訴訟法第一百五十四條、第三百零一條第一項分別
    定有明文。又犯罪事實之認定，應憑真實之證據，倘證據是否真實尚欠明確，自
    難以擬制推測之方法，為其判斷之基礎；而認定犯罪事實之證據係指足以認定被
    告確有犯罪行為之積極證據而言，該項證據自須適合於被告犯罪事實之認定，始
    得採為斷罪資料，最高法院五十三年著有臺上字第六五六號、二十九年上字第三
    一０五號著有判例可資參照。
        又刑事訴訟上證明之資料，無論其為直接或間接證據，「均須達於【通常一
    般之人】均不致有所懷疑」，而「得確信其為真實之程度」，始得據為有罪之認
    定，若其關於被告是否犯罪之證明未能達此程度，而有【合理懷疑之存在】，致
    使無從形成有罪之確信，根據「罪證有疑，利於被告」之證據法則，即不得遽為
    不利被告之認定，亦有最高法院七十六年度臺上字第四九八六號判例可稽。
四、訊據被告甲○○固不否認於右揭時、地駕車發生車禍撞及被害人羅明哲成傷之事
    實，惟否認有何過失之犯行，辯稱：「事發當時為凌晨時分，被害人滿身污泥，
    其發現被害人突自分隔島走出車道時，緊急煞車已來不及；是被害人自己來撞我
    的，那地方也不是行人該走的地方」等語。
        按刑法上所謂【過失】，係指「行為人雖非故意，但【按其情節】應注意，
    並能注意，而不注意者」或「行為人對於構成犯罪之事實，雖預見其能發生而確
    信其不發生者」（刑法第十四條參照）而言；又車輛行駛時，駕駛人應注意車前
    狀況，隨時採取必要之安全措施及行車速度應依標誌規定，固分別為道路交通安
    全規則第九十三條第一項、第九十四條所明定，然駕駛人對車前狀況之注意義務
    ，「應以【一般駕駛人】注意能力所及之範圍，始為法律所規範之範圍」，若一
    般駕駛人在客觀情形下均無法注意、避免之情形，法律規範自無科以罪責之正當
    性。
        至於「行車速限之違反」，固係行車注意安全義務之違反，而有違道路交通
    安全規則之要求，須處以行政罰，惟刑法上「過失責任」之成立，除需行為人
    有違反注意義務之行為，有損害結果之發生之外，尚必須行為與結果間有相
    當之因果關係，始足當之；至所謂「相當因果關係」者，「係指依經驗法則，綜
    合行為當時所存在之一切事實，為客觀之事後審查，認為在一般情形下，有此環
    境，有此行為之同一條件，均可發生同一之結果者，則該條件即為發生結果之相
    當條件，行為與結果即有相當之因果關係。反之若在一般情形下，有此同一條件
    存在，而依客觀之審查，認為不必皆發生此結果者，則該條件與結果並不相當，
    不過為偶然之事實而已，其行為與結果間即無相當因果關係」（最高法院七十六
    年台上字第一九二號判例參照）。
        行車違反行政法規之限速規定，客觀上明顯造成有相當危險性，當然影響駕
    駛人之注意能力，相對應比例提高其注意義務，因未積極提高其注意而肇事，始
    有過失，若已盡其注意之能事，縱使在合法速限下，也不可能避免車故發生，亦
    即其行為與結果之發生，沒有相當因果關存在，仍不成立過失。換言之，按其情
    節，在合法速限下，客觀上可以避免肇事者，超速即是損害結果發生之原因，反
    之，即使在合法速限下，也無法避免損害結果之發生，超速並非結果發生之相當
    原因，即無過失可言。
五、本院經查：
（一）被害人羅明哲於事發當晚，全身泥巴，自省道台一線嘉義縣水上鄉龍德村七五
      之六二號附近分隔島步出，進入北向車道而為被告駕駛自小貨車所撞及之事實
      ，已據被告供述在卷，並有道路交通事故調查報告表（下稱現場圖）附卷可參
      ；而事發地點係非供行人穿越之雙向二線快車道路之事實，並有上開現場圖可
      按，則被告駕車途經事發地點，依道路交通安全規範所要求駕駛人應有之注意
      義務，在夜間、燈光不充分、及事出突然之情況下，原難期被告能預見到或注
      意到事發地點，有行人突然出現在快車道上而加以防止或避免撞擊。按道路交
      通安全規定，係要求駕駛人應盡一般合理謹慎之駕駛人在同等客觀環境之下應
      盡之注意義務，凡屬一般合理謹慎之駕駛人所應盡之注意程度，任一單一個案
      之駕駛人即應盡並課以同等之注意義務，反之，若非一般合理謹慎駕駛人所能
      注意之特殊情狀，自無於特定個案要求駕駛人高於一般人注意程度。
（二）依公訴人論述被告涉嫌上開過失致重傷之理由，本件爭執重點有下列四項：
    １肇事現場分隔島上之行道樹高度，是否會阻礙被告發現被害人之視線？
    ２肇事現場之兩道煞車痕，是否被告所駕駛汽車之煞車痕？
    ３被告之行車時速是否超過速限？
    ４綜合上開事項，被告行車肇事，是否有過失？
（三）事發時、地，分隔島上種有路樹，樹高約九十公分，樹梢至地面高度約一二０
      公分（即樹本身高度九十公分，而分隔島高度為三十公分）之事實，業據公訴
      人勘驗明確，製有勘驗筆錄附卷足憑，又被害人身高約一七二公分之情，亦據
      代行告訴人及被害人之父乙○○於檢察官勘驗時陳述明確，是被害人（身高一
      七二公分）倘站上分隔島，佇立路樹間（九十公分高），確係高出路樹約八十
      二公分（原審誤為五十公分至七十公分），以被告身高一七二公分，及其所駕
      駛之汽車高度為一點九七公尺之事實（汽車新領牌照登記書可證），理論上雖
      然可見到被害人之身影。
          但就本件案情而言，當時並非白天，時間是【夜間四時許】，天色仍暗，
      被告是否可以「見到」被害人，光線是否充分？被告之車速多少？當然有決定
      性之關係。依現場照片所示，省道上之路燈是亮著，分隔島上沒有路燈，「路
      燈燈光之光線並不充分」，此由警卷所附之事發當時照片，除照相機閃光燈照
      射區域外，仍一片黑暗可證。被告駕駛應是依賴其自己汽車之前車燈提供照明
      ，但是一般汽車之前車燈投射角，朝水平下約十五度，本件被告所駕駛之汽車
      車燈，依警卷照片顯示，明顯低於分隔島上樹木之高度（一點二公尺），以被
      告之汽車燈光低於分隔島之樹木，又向地下投射燈光，不論是汽車遠或近
      之光對分隔島上高出樹木上之人影（路面到樹頂有一二○公分），顯然並無
      適當光源，可以照射，加上人體又不反光，被害人身上甚至有泥土，「被告在
      相當距離外」，不可能發現被害人。
（四）至公訴意旨所認肇事現場留有「二三‧四公尺煞車痕」，顯係「超速煞車不及
      」而撞及被害人乙節，經查：
    １現場圖上所繪二三‧四公尺煞車痕，無法確認係（警）卷附現場照片編號五、
      六上右邊（黑色胎痕）或左邊（白色胎痕）煞車痕之事實，雖據證人即承辦警
      員黃勳毅於原審到庭證稱在卷（原審卷第五十頁），但是以警卷中之道路交通
      事故調查報告表所繪「事故現場圖」，顯示煞車痕連在被告汽車之左後邊（即
      駕駛座位置），與其車輪位置相符，且車痕中又有血跡碎片，與車禍撞傷人流
      血狀況也符合，證人黃勳毅於原審中也證稱其所繪二三點四公尺煞車痕是連續
      的等情（原審卷第四九頁），應是同一輛汽車之煞車痕，再對照警卷所附照片
      一、二、三及四，可見被告之汽車左側（駕駛座）為撞擊痕，左車前滿是泥土
      痕跡，左輪胎上也有白色痕跡，而該汽車左側（駕駛座）靠近該路中間（分隔
      島）之實線黃線，經比對警卷之照片五及六，路面上左邊白色煞車痕確與該汽
      車之左邊後輪對齊，成為一條連續長線，地面上有泥土白色痕跡及血跡，與被
      害人身上有泥土及該車頭左前方及左前輪上之泥土痕跡相吻合，應是撞擊點位
      置，警卷照片六顯示，血跡在白色左邊煞車痕旁，流過覆蓋右邊黑色之煞車痕
      ，與該車左邊撞擊被害人，血跡在左邊煞車痕旁，流向右邊相符合，可見白色
      右邊煞車痕，是被告汽車之煞車痕無誤，則該照片六之黑色煞車痕（右邊），
      既與左邊白色煞車痕之距離過小（顯然小於車距），該黑色煞車痕應非被告所
      駕駛汽車之煞車痕。
    ２依被告汽車之煞車痕長度為二十九點七公尺（二三點四公尺加六點三公尺），
      換算為時速五十九點一公里（財團法人成大研究發展基金會鑑定意見書第十二
      頁，下稱成大基金會鑑定書），與被告於偵查中所供稱，當時時速五、六十公
      里，最快七十公里等情（八十九年度偵自第五八八七號偵查卷第八頁背面），
      二者大致相符合，因為一般人感覺速度較不準確，以煞車痕換算之車速，斟酌
      被告之陳述，以「時速六十公里」為準，依「相對速度與接近距離對照表」計
      算（如附表，引自成大基金會鑑定書），接近速度為每秒十六點七公尺，除以
      被告撞擊前之煞車痕距離「二十三點四公尺」，須一點四秒多之反應時間，斟
      酌被告於夜間視線不良狀況，反應時間較長，從寬以「一點五秒」計算，依「
      車速、反應時間與安全視距對照表」（如附表），被告須在「五十九點七公尺
      」外即發現分隔島上之被害人，才有足夠之反應時間，避免此次車禍肇事。
    ３參酌前述分隔島上樹木高度、當時晚上、路燈之燈光黑暗、車燈僅能向下照射
      、車燈僅能照射十公尺（最多也只可至三十公尺），被害人並無反光又全身泥
      土、突然出現在平常不可能有行人穿越又無行人穿越道之汽車道上等因素，被
      告以「時速六十公里」之速度駕車前進不可能在「五十九、七公尺」外就看得
      見被害人，而做閃避反應，按其情況【根本無法避免撞擊被害人】，縱使被告
      駕車遵守速限，亦即「時速五十公里」，依同樣換算方法，雖然迴避距離較短
      （即反應時間較長）被告也不可能在四十五公尺外就看見被害人而作閃避反應
      ，仍無法避免該車禍之發生（時速五十公里之每秒接近速度為十三點九公尺，
      除以煞車距離二十三點四公尺，約一點六秒反應時間，則反應距離至少四十五
      公尺以上）。
（四）刑事過失犯之認定，除需行為人有違反注意義務之過失行為、有損害結果之發
      生二要件外，尚須上開過失行為與損害結果間有相當因果關係，業如前述。本
      案被告自陳時速五、六十公里乙節，固有違反道路交通安全規範之速限規定，
      然本案被告即使以五十公里時速前進，仍不能避免撞擊被害人之車禍之發生，
      所以被告駕車超速行駛，「只是增加撞擊被害人力量」，並非發生車禍之相當
      原因，被告違反道路交通安全規範之超速行為，尚難驟認與被告之傷害結果有
      相當之因果關係，是尚非得僅以被告超速（行政違規）為由即認被告之行為應
      受刑事上過失犯之評價。
（五）本案事發當時天色、燈光均屬昏暗，汽車前大燈之照明距離約十公尺之事實，
      已據證人蕭崑豐證述如前（查汽車大燈直射照明距離，或未僅止於十公尺，然
      夜間行車若對向車道有來車，因受對向車道汽車大燈照射之光害，本向車道汽
      車駕駛人能見照明距離，瞬間亦可能不及十公尺，是前開證人所述事發地點照
      明距離為十公尺左右乙節，應堪採信，併予敘明），而本案被害人滿身污泥自
      分隔島進入快車道，被告實無法預見或防免，當然並無過失可言。參以本案車
      禍肇事責任經檢察官囑託鑑定結果，亦認本案被告無肇事因素之事實，有台灣
      省嘉雲區車輛行車事故鑑定委員會嘉鑑字第八九一０四０號函所附鑑定意見書
      及台灣省車輛行車事故覆議鑑定委員會府覆議字第八九二三七六號函各一件附
      卷可稽，本件又經本院送請財團法人成大研究發展基金會鑑定（下稱成大基金
      會），亦認被告無過失（正常行駛，視線不足，無法迴避因此無肇事責任），
      與本院認定結果相同，益證【被告並無過失】，此外複查無其他任何積極證據
      ，足認被告有何犯行。至上開成大基金會鑑定意見書第八項肇事責任認定Ａ２
      及Ａ３部分，Ａ２部分考慮被告超速因素，被告有百分之十責任，僅是就被告
      超速會增加被害人受傷程度，並非認定被告有過失，因為即使不超速也不能避
      免本件肇事，Ａ３部分考慮被告車輛保險逾期，有百分之十五責任，均只是民
      事賠償責任之論斷，與刑法上過失無關。
六、原審據此認定被告並無過失，而為無罪之諭知，核無不合，上訴人上訴意旨認被
    告違反道路時速限制，在農業區域，應減速慢行，竟未注意，應有過失，指摘原
    判決不當，非有理由，應予駁回。
據上論斷，應依刑事訴訟法第三百六十八條，判決如主文。
本案經檢察官許仲瑩到庭執行職務。
中    華    民    國      九十一      年      十一      月      十九    日
                                  臺灣高等法院臺南分院刑事第七庭
                                      審判長法官  蔡    崇    義
                                            法官  董    武    全
                                            法官  宋    明    中
右正本證明與原本無異。
不得上訴。
                                      法院書記官  李    育    儒
中    華    民    國      九十一      年      十一      月     二十一   日
